【裁判字號】    94,上,664
【裁判日期】    950516
【裁判案由】    返還不當得利等
【裁判全文】
臺灣高等法院民事判決                   94年度上字第664號
上  訴  人  甲○○
訴訟代理人  詹振寧律師
被 上訴 人  己○○
            乙○○
                        3樓
            癸○○
            壬○○
            戊○○
            子○○
            辰○○
            巳○○
            卯○○
            丁○○
            丙○○
                        樓
            辛○○
            庚○○
            寅○○
共      同
訴訟代理人  楊延壽律師
當事人間請求返還不當得利等事件，上訴人對於中華民國94年6
月24日臺灣基隆地方法院94年度訴字第23號第一審判決提起上訴
，本院於95年5月2日言詞辯論終結，判決如下：
    主  文
上訴駁回。
第二審訴訟費用由上訴人負擔。
    事實及理由
一、本件被上訴人主張：伊等均為基隆市汽車貨物裝卸業職業工
    會之會員，並實際共同服務於東日山物流國際股份有限公司
    （下稱東日山公司）及東逸實業股份有限公司（下稱東逸公
    司）從事貨物裝卸工作，多年來均安分守己，且基於彼此間
    之團結和諧向來均以全體平分當月總收入之方式計酬，並遵
    從上開場站開始工作時，以工會常務理事身分自居之上訴人
    指示，按月繳出工資一份（亦即若有15人實際工作，則將總
    收入平分成17份，除班長多支領一份，另一份即繳付上訴人
    ），上訴人並謂此係工會所訂之規矩，伊等因參與工會會務
    不深，乃深信不疑，多年來均依上訴人所言給付之。詎伊等
    於日前始得悉工會根本無上訴人所稱會員之工作報酬應攤分
    繳出之規定，上訴人所受伊等交付之款項，總計自民國89年
    至93年間，上訴人之不當得利即高達新台幣（下同）300萬
    餘元，惟因伊等所能舉證者，為89年度總金額為426萬2,965
    元，除以17，每份即為25萬0,762元；90年度總金額為456萬
    1,733元，除以17每份即為26萬8,337元，以及由國稅局函覆
    有關東逸公司所得之資料，上訴人實無法律上原因，屬不當
    得利等情，爰依民法第179條之規定，求為命上訴人給付被
    上訴人己○○35萬2,130元，乙○○、癸○○、壬○○、戊
    ○○、子○○、辰○○、巳○○、卯○○、丁○○  丙○○
    、辛○○、庚○○各17萬6,064元，寅○○8萬5,847元及均
    自94年1月28日起至清償日止，按年息百分之5計算利息之判
    決（原審為被上訴人勝訴之判決，上訴人聲明不服，提起上
    訴）。並答辯聲明：上訴駁回。
二、上訴人則以：伊於6年前已不擔任工會常務理事，被上訴人
    何能於伊不擔任常務理事後，至94年間仍遭伊以常務理事身
    分所欺瞞而多分一份薪資予伊收取之理？足見被上訴人所稱
    不合常理。且被上訴人復未舉證說明伊確有以常務理事之身
    分索取之情事。又證人丑○○已證述伊取得薪資係「大家願
    意給的」、「代替何子芳領的」，故伊取得該薪資即無不當
    得利。被上訴人同意給付薪資一份予伊，伊因任意給付而取
    得該薪資之權利，即與無法律上之原因而受利益之情形有別
    ，不生不當得利之問題。況依被上訴人主張係因伊以常務理
    事之身分索取薪資，被上訴人等人誤信其言而給付，亦屬被
    上訴人得否撤銷遭詐欺之意思表示而已，於被上訴人依法撤
    銷前，伊受領該薪資，非無法律上原因，亦無不當得利云云
    ，資為抗辯。並上訴聲明：(一)原判決廢棄。(二)被上訴人在第
    一審之訴及假執行之聲請均駁回。
三、兩造不爭執事項：
    上訴人確自被上訴人己○○處取得35萬2,130元，自被上訴
    人乙○○、癸○○、壬○○、戊○○、子○○、辰○○、巳
    ○○、卯○○、丁○○、丙○○、辛○○、庚○○處，各取
    得17萬6,064元，自被上訴人寅○○處取得8萬5,847元，而
    上訴人並未在系爭工作場所實際參與工作之事實，為兩造所
    不爭執（見本院卷第46頁之筆錄、第49頁之書狀），並有銀
    行存款憑條、匯款收據及存證信函可證（見原審卷第11頁至
    第24頁），堪信為真實。
四、本件經依民事訴訟法第463條準用同法第270條之1第1項第3
    款規定，整理並協議簡化爭點後，兩造同意就本院94年12月
    5日準備程序中，兩造協議簡化之爭點為辯論範圍。本件兩
    造之爭執點為：上訴人取得系爭款項是否為不當得利而應返
    還？（見本院卷第46、47頁之筆錄）。茲分述如下：
    (一)上訴人雖以前開情詞置辯。惟查上訴人於原審先稱：「…
      …是他們（指被上訴人）自動將這些錢匯入我的帳戶」、
      「……他們既然要匯入我的帳戶內，我當然可以領取，這
      些錢並未還給他們」、「……管理辦法中我是常務理事，
      ……（被上訴人）己○○是機械小組隊長，……」等語（
      見原審卷第29、30、43頁之筆錄）；嗣又改稱：「這筆錢
      是我弟弟（何子芳）應領的，我是代替我弟弟領取的，是
      因為己○○有欠我弟弟的錢，是要還我弟弟的錢」等語（
      見原審卷第82頁之筆錄）；嗣於上訴後，上訴人之訴訟代
      理人再改稱：「……何子芳是隊長，至少可以領一份錢，
      因為己○○與何子芳有債權債務關係，所以將錢交給甲○
      ○，扣款後再將錢交給何子芳」等語（見本院卷第37 頁
      之筆錄）；於本院言詞辯論時又稱：「……證人丑○○已
      明白證述上訴人取得薪資係『大家願意給的』、『代替何
      子芳領的』，上訴人取得該薪資即無不當得利可言」等語
      （見本院卷第85頁之書狀）。顯見上訴人所陳述其取得系
      爭款項之原因，前後情節不符。
    (二)上訴人雖抗辯伊係代替胞弟何子芳領取，因被上訴人己○
      ○積欠何子芳款項，係要返還欠款，被上訴人己○○與何
      子芳有債權債務關係云云。惟按經由銀行以電匯金錢與他
      人，依現行銀行實務作業，匯款單據上不必載明匯款原因
      ，自無從僅以電匯之事實證明匯款之原因，如受款人曾主
      張係匯款清償借款，若無法舉證確於匯款收受前有借貸之
      事實，則匯款既非匯款人為受匯款人借款之清償，匯款人
      主張受匯款人受領匯款並無法律上之原因，應可認為已有
      相當之證明，受匯款人即應就其僅提供帳戶供匯款人清償
      借款使用負舉證責任，才能免責（最高法院87年度台上字
      第730號裁判意旨參照）。被上訴人否認曾對何子芳負有
      任何金錢債務，上訴人以系爭款項乃清償被上訴人對何子
      芳借貸債務之款項，惟始終不能舉證以實其說。是上訴人
      所為之上開抗辯，殊不足取。
    (三)上訴人雖又抗辯證人丑○○已證述其取得系爭款項係「大
      家願意給的」、「代替何子芳領的」，故伊取得該薪資即
      無不當得利云云。惟查上訴人聲請傳喚其胞弟即證人何子
      芳證稱：「（問：錢為何要匯入你哥哥（即上訴人）的帳
      戶內？）答：因為我哥哥替我工作」、「我只領一份，而
      我哥哥是領我的那一份，……」等語（見原審卷第53、54
      頁之筆錄）；而上訴人亦附和其詞改稱乃代領之關係，惟
      上訴人前後之陳述不一，已有疑義。且證人丑○○亦證稱
      ：「這是十幾年前，我們作東帝士的工地，是甲○○帶我
      們去東帝士工作，我們團體5、6個人，我們為了感謝甲○
      ○，我們同意給甲○○……」、「這是工會規定的。因為
      甲○○是代理他弟弟當班長，工會規定是班長要2份薪水
      ，因為班長是甲○○的弟弟何子芳，所以何子芳將一份薪
      水給甲○○。……」等語（見本院卷第69頁之筆錄）。則
      證人丑○○先稱為感謝上訴人，而同意給上訴人系爭款項
      ；嗣又稱這是工會規定的，其所述顯有矛盾，其證言自難
      採信。又查由基隆市汽車貨物裝卸業職業工會函覆可知，
      被上訴人等人於工會之行政編制上並非屬同一區隊，而各
      該隊長均非何子芳，有該函可考（見本院卷第53頁至第56
      頁、第76頁至第78頁），且「職業工會」僅係參與相同性
      質工作勞工之組織，會員與工會間並無僱傭關係，工會之
      性質乃為服務、輔導會員。況何子芳並非屬被上訴人等人
      之隊長。是上訴人所為之上開抗辯，自不足取。
    (四)上訴人另抗辯被上訴人未舉證說明上訴人有以常務理事之
      身分索取乙份薪水，且被上訴人既同意給付薪資一份予伊
      ，伊因任意給付而取得該薪資之權利，即不生不當得利之
      問題。況依被上訴人主張係因伊以常務理事之身份索取薪
      資，被上訴人等人誤信其言而給付，亦屬被上訴人得否撤
      銷遭詐欺之意思表示而已，於被上訴人依法撤銷前，伊受
      領該薪資亦無不當得利云云。惟按因受詐欺而為之買賣，
      在經依法撤銷前，並非無效之法律行為，出賣人交付貨物
      而獲有請求給付價金之債權，如其財產總額並未因此減少
      ，即無受損害之可言，即不能主張買受人成立侵權行為而
      對之請求損害賠償。旨在闡明侵權行為以實際受有損害為
      其成立要件。非謂類此事件，在經依法撤銷前，當事人縱
      已受有實際損害，亦不得依侵權行為法則請求損害賠償（
      最高法院67年度第13次民事庭庭推總會議決議參照）。又
      損害賠償之義務人，因侵權行為受利益，致被害人受損害
      者，於前項時效完成後，仍應依關於不當得利之規定，返
      還其所受之利益於被害人，民法第197條第2項定有明文。
      查上訴人已自認確自被上訴人己○○處取得35萬2,130元
      ，自被上訴人乙○○、癸○○、壬○○、戊○○、子○○
      、辰○○、巳○○、卯○○、丁○○  丙○○、辛○○、
      庚○○處，各取得17萬6,064元，自被上訴人寅○○處取
      得8萬5,847元，而上訴人並未在系爭工作場所實際參與工
      作之事實（見本院卷第46頁之筆錄、第49頁之書狀）。
      本件被上訴人起訴之訴訟標的法律關係乃不當得利返還請
      求權，而上訴人於原審已陳稱：「……管理辦法中我是常
      務理事，……（被上訴人）己○○是機械小組隊長，……
      」等語（見原審卷第43頁之筆錄），已承認其係常務理事
      ；嗣雖否認其有以常務理事之身分索取乙份薪水，惟其就
      受領金錢之法律上原因，迄未能舉證說明，則上訴人自被
      上訴人處收取系爭款項顯屬不當得利甚明。是上訴人所為
      之上開抗辯，自不足取。
五、綜上所述，被上訴人依據不當得利之法律關係，請求上訴人
    給付被上訴人己○○35萬2,130元，乙○○、癸○○、壬○
    ○、戊○○、子○○、辰○○、巳○○、卯○○、丁○○
    丙○○、辛○○、庚○○各17萬6,064元，寅○○8萬5,847
    元及均自起訴狀繕本送達之翌日即94年1月28日起（見原審
    卷第27頁之送達證書），至清償日止，按年息百分之5計算
    之利息，自屬正當，應予准許。從而原審所為上訴人敗訴之
    判決，理由雖不盡相同，惟結論並無二致，上訴論旨仍執陳
    詞，求予廢棄改判，仍應認為無理由，應駁回其上訴。
六、至兩造其餘之攻擊或防禦方法及所用之證據，經本院斟酌後
    ，認為均不足以影響本判決之結果，爰不逐一論列，併此敘
    明。
七、據上論結，本件上訴無理由，依民事訴訟法第449條第2項、
    第78條，判決如主文。
中    華    民    國    95    年    5     月    16    日
                  民事第七庭  審判長法  官  鄭三源
                                    法  官  周美月
                                    法  官  王聖惠
正本係照原本作成。
上訴人如不服本判決，應於收受送達後20日內向本院提出上訴書
狀，其未表明上訴理由者，應於提出上訴後20日內向本院補提理
由書狀（均須按他造當事人之人數附繕本）上訴時應提出委任律
師或具有律師資格之人之委任狀；委任有律師資格者，另應附具
律師資格證書及釋明委任人與受任人有民事訴訟法第466條之一
第一項但書或第二項（詳附註）所定關係之釋明文書影本。
中    華    民    國    95    年    5     月    17    日
                                    書記官  陳樂觀
附註：
民事訴訟法第四百六十六條之一（第一項、第二項）：
對於第二審判決上訴，上訴人應委任律師為訴訟代理人。但上訴
人或其他法定代理人具有律師資格者，不在此限。
上訴人之配偶、三親等內之血親、二親等內之姻親，或上訴人為
法人、中央或地方機關時，其所屬專任人員具有律師資格並經法
院認為適當者，亦得為第三審訴訟代理人。


司法院資訊處製作；財團法人民間司法改革基金會備份。
